【裁判字號】    96,易,2466
【裁判日期】    970304
【裁判案由】    詐欺
【裁判全文】
臺灣高雄地方法院刑事判決              96年度易字第2466號
公  訴  人  臺灣高雄地方法院檢察署檢察官
被      告  乙○○
選任辯護人  蔡豐徽律師
            林石猛律師
被      告  戊○○
                      2
上列被告因詐欺案件，經檢察官提起公訴（96年度偵字第3508號
），本院判決如下：
    主  文
乙○○、戊○○均無罪。
    理  由
一、公訴意旨略以：被告乙○○、戊○○於民國95年11月28 日
    ，受告訴人己○○之託處理己○○與綽號「小劉」之丁○○
    間之債務。當日下午1 、2 時許，己○○、己○○之女友丙○○及被告乙○○先後到達被告戊○○位於高雄市○○區○○街42號住處後，被告乙○○即向己○○、丙○○表示其係
    鼓山分局之員警，並向己○○稱：「事情處理到一半，不處
    理行嗎？」、「頭髮剃到一半，沒有繼續剃行嗎？」，被告
    戊○○亦承諾為己○○處理債務，致己○○誤信被告乙○○
    、戊○○確有能力代其處理其與丁○○間之債務事宜而陷於
    錯誤，遂於離開被告戊○○住處之際，於被告戊○○前揭住
    處樓下交付被告戊○○新臺幣（下同）共計14萬5000元，委
    由被告乙○○、戊○○代為處理其與丁○○之債務。詎被告
    乙○○、戊○○並未依約將己○○之債務處理完成，亦未交
    付前揭14萬5000元與丁○○，經己○○向被告乙○○、戊○○催討所交付之14萬5000元時，復遭被告乙○○、戊○○拒
    絕，始知受騙，因認被告乙○○、戊○○涉犯刑法第339 條
    第1 項之詐欺取財罪嫌。
二、按「犯罪事實應依證據認定之，無證據不得認定犯罪事實」
    、「不能證明被告犯罪者，應諭知無罪之判決」，刑事訴訟
    法第154 條第2 項、第301 條第1 項分別定有明文。申言之
    ，犯罪事實之認定應憑證據，如未能發現相當證據，或證據
    不足以證明，自不能以推測或擬制之方法，作為裁判基礎（
    最高法院40年台上字第86號判例意旨參照）；且認定犯罪事
    實所憑之證據，雖不以直接證據為限，間接證據亦包括在內
    ，然而無論直接證據或間接證據，其為訴訟上之證明，須於
    通常一般之人均不致有所懷疑，而得確信其為真實之程度者
    ，始得據為有罪之認定，倘其證明尚未達到此一程度，而有
    合理之懷疑存在而無從使事實審法院得有罪之確信時，即應
    由法院為諭知被告無罪之判決（最高法院76年台上字第4986
    號判例意旨參照）。再者，依刑事訴訟法第161 條第1 項規
    定，檢察官對於起訴之犯罪事實，仍應負提出證據及說服之
    實質舉證責任。倘其所提出之證據，不足為被告有罪之積極
    證明，或其指出證明之方法，無從說服法院以形成被告有罪
    之心證，基於無罪推定之原則，自應為被告無罪判決之諭知
    （參照最高法院92年度台上字第128 號判例意旨）。再按刑
    法第339條第1項詐欺罪之成立，以意圖為自己或第三人不法
    之所有，以詐術使人將本人或第三人之物交付為要件，所謂
    以詐術使人交付，必須被詐欺人因其詐術而陷於錯誤，若其
    所用方法不能認為詐術，亦不致使人陷於錯誤，即不構成該
    罪，最高法院亦著有84年度臺上字第4734號判決可參。
三、證據能力部份：
（一）證人己○○、證人丁○○於警詢中之陳述具有證據能力：
  1、按被告以外之人於審判中有死亡或所在不明而無法傳喚之
     情形者，其於檢察事務官、司法警察官或司法警察調查中
     所為之陳述，經證明具有可信之特別情況，且為證明犯罪
     事實之存否所必要者，得為證據」，刑事訴訟法第159 條
     之3 第1 款及第3 款分別定有明文。又所謂「具有可信之
     特別情況」係屬於證據能力之要件，法院應比較其前後陳
     述時之外在環境及情況，以判斷何者較為可信，例如：陳
     述時有無其他訴訟關係人在場，陳述時之心理狀況、有無
     受到強暴、脅迫、詐欺、利誘等外力之干擾等情事。蓋被
     告以外之人在類此特別情況下所為之陳述，其虛偽之可能
     性偏低，可信之程度較高，若該項陳述為證明犯罪事實存
     否所必要，依上規定，自得構成傳聞法則之例外，而承認
     其證據能力。
  2、查證人己○○已於96年9 月5 日死亡，且證人丁○○亦因
     所在不明致無法傳喚到案之事實，有己○○個人資料查詢
     結果附卷可稽（見本院卷二第199 頁）、丁○○個人基本
     資料查詢結果單、臺灣高等法院在監在押全國紀錄表、傳
     票及拘提報告書在卷可參（詳本院卷第148 頁至第158 頁
     ）。查證人己○○於警詢中之證述，係甫案發時，並無外
     力干擾或介入而為陳述，而無不能自由陳述之情，且有同
     案證人丙○○陪同在旁，有警詢筆錄簽名可參，則其於警
     詢之證述客觀外部狀況，當有可信性特別情況，且己○○
     業已死亡，該證人其親身之經歷具有不可替代性，則已無
     可能再傳喚該證人到庭作證，從而本院認為該名證人之警
     詢筆錄具有上述之「可信性」及「必要性」要件。
  3、另證人丁○○上開警詢之陳述，均依一問一答之方式所製
     作，訊畢亦經其過目確認後親自簽名無訛，有警詢筆錄可
     佐。且參以證人丁○○於警詢時證稱：所述均實在等語（
     見偵卷第29頁至第31頁），故上開警詢筆錄作成時之外部
     情狀具有可信之特別情況，且為證明被告犯罪事實之存否
     所必要，經審酌警詢時陳述之外觀情狀，本院認證人己○○、丁○○於警詢中之陳述，可信之程度較高，且為證明
     犯罪事實存否所必要，依上規定，自得構成傳聞法則之例
     外，應有證據能力。
（二）證人己○○、丁○○於偵查中之證述無證據能力：
      按證人、鑑定人依法應具結而未具結者，其證言或鑑定意
      見，不得作為證據，刑事訴訟法第158條之3定有明文。雖
      然同法第159條之1第2項規定，被告以外之人於偵查中向
      檢察官所為之陳述，除顯有不可信之情況者外，得為證據
      ，但被告以外之人於偵查中向檢察官所為之陳述，仍應依
      法具結，始有證據能力（最高法院94年度台上字第4056號
      判決意旨參照）。查證人己○○、丁○○於偵查中之證述
      ，均未依法具結，依刑事訴訟法第158 條之3 規定，不得
      作為證據。
四、實體部份：
 (一)本件公訴人認被告乙○○、戊○○涉犯詐欺取財罪，無非以
   證人己○○、丙○○及丁○○之證述為其論據。訊據被告乙○○、被告戊○○均堅決否認有公訴人所指上開犯行，被告
   乙○○辯稱：伊95年11月28日前往被告戊○○住處是為了要
   處理伊與被告戊○○之間電話費問題，伊當天有幫忙處理己○○及丁○○間之債務，後來沒有談成，伊沒有向己○○說
   「事情處理到一半，不處理行嗎？」、「頭髮剃到一半，沒
   有繼續剃行嗎？」、當天沒有看見己○○帶錢過去等語；被
   告戊○○則辯稱：伊當天受己○○之託，處理己○○與丁○○之間之債務，當日己○○未交付14萬5000元給伊，伊會騙
   丁○○說己○○有14萬5000元在伊那裡，是因為覺得這樣與
   丁○○比較好談等語。經查：
1、被告乙○○、被告戊○○於95年11月28日，在被告戊○○位
   於高雄市○○區○○街42號之住處受己○○及丙○○之託處
   理己○○與丁○○間之債務，及被告乙○○、戊○○與丁○○於高雄市○○區○○街之轉角處泡沫紅茶店商討己○○之
   債務事宜等情，業據被告乙○○、戊○○供認屬實，核與證
   人己○○、丁○○於警詢中，及丙○○於本院審理中證述情
   節相符，故被告2 人於95年11月28日有受己○○之託，處理
   己○○與丁○○間之債務一節，自堪認定。
2、證人己○○雖於警詢中證述：95年11月28日當天被告乙○○
   談到伊債務問題時親口說「事情處理到一半，不處理行嗎？
   」、「頭髮剃到一半，沒有繼續剃行嗎？」（下稱上開言語
   ），目的是要讓伊知道被告乙○○要而且有能力幫伊處理債
   務問題；因為伊相信被告乙○○之警務人員身分，才將錢交
   給被告戊○○，也確信被告乙○○可以代伊處理債務問題云
   云（見偵卷第17頁至第26頁）；然觀諸證人丙○○到院證述
   ：95年11月28日之前，有聽被告戊○○轉述被告乙○○跟被
   告戊○○說上開言語，不是被告乙○○向己○○說的；95年
   11月28日之前，伊就有告訴己○○說被告乙○○是警察等語
   （參本院卷第118 頁），另訊之被告戊○○於本院準備程序
   中亦供述：前開言語是被告乙○○告訴伊後，丙○○告訴己○○，不是被告乙○○當天告知己○○等語；及被告乙○○
   供稱：伊並無對己○○說前開言語等語，是綜觀上開證人丙○○之證詞與被告2 人之供述均相一致，而與證人己○○於
   警詢中之證述不符，則證人己○○指稱於95年11月28日，被
   告乙○○以上開言語，使其誤認被告2 人均有能力代其處理
   債務事宜云云，顯有可疑之處；再者，證人己○○係由於被
   告乙○○之員警身分，及被告乙○○為被告戊○○之男友，
   主觀判斷由被告2 人出面與丁○○談判將有利於將其積欠丁○○之債務壓低，證人己○○實係自行衡量利弊後委由被告
   2 人代其處理，則被告2 人受己○○之託處理債務時，既未
   以上開言語誇大渠等處理債務之能力，復未傳遞任何與事實
   不符之資訊，實難認被告2 人有何施用詐術致使己○○陷於
   錯誤之客觀行為。
3、再者，證人己○○復於警詢中證述：95年11月28日下午1 時
   許，伊在明星街42號樓下交付14萬5000元給被告戊○○，沒
   有拿收據憑證；當日帶14萬5000元去現場，是因為平日伊均
   留有相當金額給公司週轉用，所以該筆金額並無特意去向金
   融機構領取或向他人商借云云（見偵卷第22頁至第26頁），
   惟參諸證人丙○○證稱：於95年11月28日當日，伊並未親見
   己○○當日有拿14萬5000元給被告戊○○；14萬5000元是被
   告戊○○叫己○○去跟地下錢莊借，這筆錢被告戊○○與己○○一同去拿的等語（見本院卷第120 頁），則以證人己○○、丙○○當時為男女朋友之親密關係，竟對於該筆14萬
   5000 元 之來源之交代差異甚大，佐以證人己○○當時總共
   跟好幾家地下錢莊借錢，欠丁○○具體的金額不清楚；95年
   11月28 日 當天，證人己○○因欠債缺錢週轉欲向被告戊○○借30萬元等情，亦據證人丙○○於偵查中證述明確（見本
   院卷第119 頁），則衡情以證人己○○積欠他人龐大債務已
   無力清償，當日尚且向被告戊○○借款，並委託被告乙○○
   、被告戊○○處理債務之窘境，證人己○○稱身邊均留有14
   萬5000元之現金作為公司週轉之用，當日並交付14萬5000元
   現金與被告戊○○，顯與常情相悖，證人己○○當日有否交
   付14萬5000元給被告戊○○，已足質疑。雖證人丁○○於警
   詢中證稱：被告戊○○有告訴伊己○○有將14萬5000元交給
   被告戊○○，現在放在被告戊○○住處云云（見警卷第29頁
   至第30 頁） ，然經本院就證人丁○○之前揭證述內容訊之
   被告戊○○，被告戊○○辯以：在伊住處時，己○○、丙○○一直拜託伊，說如果沒還錢，他們（指地下錢莊）會傷害
   小孩，伊才跟丁○○說己○○有十多萬在伊那邊，實際上己○○是沒有拿給伊等語（見本院卷第123 頁），且衡諸一般
   社會常情，債權人及債務人針對債務內容及還款方式有爭議
   時，多透過第三人出面協調，惟雙方於協調之初，必先均心
   平氣和就債務內容、數額確定，再商討當事人同意減免部分
   債務與否，以被告戊○○代己○○處理債務，為安撫索討債
   務之丁○○之情緒，而誆稱己○○已交付部分款項給伊由伊
   處理，俾使對方願意心平氣和談判，降低緊張氣氛，亦在情
   理之中，證人丁○○於警詢中之證述，實未可率爾援為被告
   不利之認定。從而，被告2 人於95年11月28日，是否有何傳
   遞與事實不符資訊之施用詐術行為，及證人己○○如何陷於
   錯誤，而交付14萬5000元與被告戊○○為財產處分，本院認
   均有合理懷疑之餘地，被告2 人所為與詐欺取財罪之構成要
   件實屬有間，尚難逕以詐欺取財罪行相繩。
4、再證人丁○○於警詢證述內容，僅足證明被告乙○○、被告
   戊○○與伊在明星街轉角處商談債務處理事宜之過程，惟就
   被告2 人於受己○○委託時，有何施用詐術之行為，或證人
   己○○曾否交付14萬5000元之財產處分行為，均未親身見聞
   ；另證人丙○○於本院審理中，已證述前揭話語係伊轉述被
   告戊○○所言，且伊未見己○○交付14萬5000元與被告戊○○等語屬實，則渠等前開證述所為內容，均難認被告2 人有
   公訴人所指之詐欺取財犯行，而為不利於被告之認定。
(二)綜上所述，依卷證顯示之客觀證據，尚難認被告2 人有對告訴
  人己○○有施用詐術致告訴人陷於錯誤而為財產處分之情事，
  且未達通常一般之人均不致於有所懷疑，而得確信其為真實之
  程度，即與刑法詐欺得利罪之構成要件不符，揆諸前揭條文及
  判例意旨，不得僅憑推測或擬制之方法，即遽為被告有罪之論
  斷，是本件尚難以刑法詐欺罪相繩。此外，本院復查無其他積
  極證據足資認定被告有何公訴人所指之詐欺取財犯行，被告之
  犯行既屬不能證明，依首揭規定，應諭知被告無罪之判決。
據上論斷，應依刑事訴訟法第301條第1項，判決如主文。
本案經檢察官甲○○到庭執行職務。
 中    華    民    國    97    年    3     月    4   日
                  刑事第十一庭 審判長 法  官 施柏宏
                                      法  官 黃宗揚
                                      法  官 黃繼瑜
以上正本證明與原本無異。
如不服本判決應於收受本判決後10日內向本院提出上訴書狀，並
應敘述具體理由，如未敘述上訴理由者，應於上訴期間屆滿後20
日內補提理由書狀於本院（均須按他造當事人之人數附繕本）「
切勿逕送上級法院」。
中    華    民    國    97    年    3     月    4     日
                                      書記官  曾小玲


司法院資訊處製作；財團法人民間司法改革基金會備份。
